---
title: "DAI rašto darbas. Nedarbo lygio tendencija Lietuvoje 2009-2018 m."
author: "Karolina Jacevic"
date: '2019-06-19'
output: pdf_document
---

```{r setup, include=FALSE, echo=FALSE}
knitr::opts_chunk$set(echo = TRUE)
```

## Turinys

1. Įvadas
2. Nedarbo lygis 2009-2018
3. Duomenys
4. Rezultatai
5. Išvados




## Įvadas 

Viena opiausių valstybių problemų yra nedarbas. Nedarbo lygiu parodoma žmogaus
socialinė padėtis ir valstybės ekonominė padėtis. Kaip teigia A. Damulienė (2011),
dauguma politikų nedarbo lygį vertina kaip vieną ekonomikos rodiklių. Ši problema
paveikia ne tik paminėtą socialinę sferą, bet ir psichologinę individo sferą, kai žmogus
nesugeba rasti darbo. Kuo ilgiau asmuo nesusiranda darbo, atsiranda ilgalaikio nedarbo
problema, kai potencialus darbininkas praranda darbinius įgūdžius, pasitikėjimą savimi
ir valstybe bei svarbiausia sfera - ekonominė, kuri šiuo metu yra labai populiari
šiandieniniame gyvenime, nes kiekvienam valstybės gyventojui yra svarbu gauti
pajamas už atliktą darbą, o valstybei gerinti finansinę padėtį.
Nedarbas Lietuvoje tyrinėtas nuo Lietuvos nepriklausomybės atkūrimo laikų iki šių laikų.
Moksliniuose šaltiniuose analizuojamos (ilgalaikio) nedarbo priežastys bei sprendimo
būdai, ekonominių svyravimų poveikis nedarbo lygiui, jaunimo nedarbas, įsidarbinimo
galimybės darbo rinkoje. Paminėtas analizuojamas temas tyrinėjo: Beržinskienė, D. ir
Būdvytytė-Gudienė, A. (2011); Švedaitė, E. (2012); Paltarokaitė, K. (?); Kiaušienė, I. ir
Vidrevičienė, I (2015); Damulienė, A. (2011); Pocius, A. ir Okunevičiūtė-Neverauskienė,
L. (2003) ir kiti.
Rašto darbe siekiama išsiaiškinti Lietuvos nedarbo lygio tendencijas ir sprendimo būdus.
Tyrimo objektas: nedarbas Lietuvoje.
Tyrimo uždaviniai:
1. Ar nedarbo lygis Lietuvoje didėjo/mažėjo?
2. Kokie valstybės sprendimo būdai mažinti nedarbo lygį Lietuvoje?
3. Ko įmanoma tikėtis ateityje?

Tyrimo metodas: statistiniai duomenys išreikšti lentelėmis, grafikais.

## Nedarbo lygio tendencijos 2009-2018

```{r,echo=FALSE, include=FALSE}
if(!require(rsdmx)) install.packages("rsdmx");
  library(rsdmx)
if(!require(tidyverse)) {install.packages("tidyverse")
  library(tidyverse)}
if(!require(utf8)) {install.packages("utf8")
  library(utf8)}
if(!require(eurostat)) {install.packages("eurostat")
  library(eurostat)}
if(!require(openxlsx))install.packages("openxlsx"); 
  library(openxlsx)


URL <- "https://osp-rs.stat.gov.lt/rest_xml/dataflow" 
meta <- readSDMX(URL)
meta <- as.data.frame(meta)
write.xlsx(meta, "LSD_meta.xlsdx")

S3R347_M3030903 <- readSDMX(providerId = "LSD", 
                            resource = "data",
                            flowRef = "S3R347_M3030903",
                            dsd = TRUE)
S3R347_M3030903 <- as.data.frame(S3R347_M3030903, label=TRUE)

df <- S3R347_M3030903 %>% filter (lytis==0, 
                                  LAIKOTARPIS>="2009")
df_2009 <- df %>% filter(LAIKOTARPIS=="2009", apskritysLR_label.lt=="Sostinės regionas")
```

```{r, df_2009, echo=FALSE}

ggplot(df, aes(x=LAIKOTARPIS, y=obsValue, col=LAIKOTARPIS, group=df$LAIKOTARPIS))+
  geom_line()+
  geom_point()+
  labs(title = "NEDARBO LYGIS LIETUVOJE",
       subtitle = "Šaltinis: LSD(S3R347_M3030903)",
       x="Laikotarpis",
       y="Procentai")
```

#  2009 metai 


2007 - 2008 metai svarbus laikotarpis visam pasauliui. Pasaulį pasiekusi ekonominė
krizė sukėlė didelių ekonominių nuosmukių. Didžiausia po XX amžiaus ekonominė krizė,
Lietuvą pasiekė 2008 metais ir paveikė darbo rinką, padidindama nedarbo lygį 7 proc.
punktais (Damulienė, A. (2012). Ekonomikos svyravimų poveikis Lietuvos nedarbo lygiui
1998-2011 metais. Societal innovations for global growth [elektroninis išteklius], 927-
938)
Minėtais 2009 metais, nedarbo lygis padidėjo iki 14,2 proc., tam įtakojo mažėjantis
laisvų darbo vietų skaičius, o naujos darbo vietos nebuvo taip greitai kuriamos.



Nedarbas sparčiai padidėjo, dėl ekonominės krizės. Tuo pačiu tai palietė BVP, darbo
užmokesčio, darbo vietų sumažėjimą bei iškilo kita aktuali problema – emigracija.
Valdžios siūlymai – esamomis galimybėmis didinti užimtumą, nors didelių pasikeitimų
neįgyvendinta.


# 2010 metai

2010 metų pradžia pasiekė aukščiausią nedarbo lygį – 18,2 proc. Teigiama, kad
Lietuvoje (nebuvo imtasi darbo santykių liberalizavimo, taip pat žlugdoma individuali
veikla). Žymėtina, kad 2-ame ketvirtyje nedarbas pradėjo mažėti.Jaunimo nedarbas padidėjo labiausiai iki 37%(remiantis LSD duomenimis) tokiu principu išaugo emigracija.
Žinoma,kad Vyriausybė skyrė lėšas užimtumui didinti. Parengtos sąlygos priimti įstatymą, kuriame įmonės įdarbina darbuotoją pagal laikiną įdarbinimo įmonės įstatymą. 


# 2011 metai 

Lyginant su 2010 metais, 2011 metų pradžioje nedarbas krito 0,1 proc., bet žymus
pasikeitimas įvyko 2-ame ketvirtyje, nedarbo lygis krito 1,5 proc. ir taip kas kiekvieną
ketvirtį. Metų pabaigoje liko aukštas 13,9 proc. lygis.


# 2012 metai 

Ilgalaikis nedarbas išaugęs ženkliai, teigiama, kad jaunimas neturi patirties, gebėjimų, darbo vietos lieka tuščios. 
Metų pradžioje nedarbas padidėjo palyginus su 2011 metų pabaiga. Situacija
stabilizavosi ir nedarbas pradėjo kristi iki 12,5 proc., bet skaičius metu pabaigoje vėl
padidėjo nepilnu 1 procentu.
Nedarbo nemažėjimui turėjo  įtakos lėtai atsistatanti ekonomika.



# 2013 metai

Nuo metų pradžios iki vidurio nedarbo lygis sumažėjo iki 10,9 procentų. 4-ame
ketvirtyje jis vėl pakilo iki 11,4 procentų. 2013
metais ilgalaikio nedarbo lygiai lieka aukšti, atsiradęs jaunimo nedarbas šiek tiek mažėja. 
Teigiama, kad trūksta kontakto su nedirbančiais, su tais, kurie nesimoko ir net neieško darbo.


# 2014 metai 

2014-aisiais metais, 3-iame ketvirtyje nedarbo lygis nukrito iki 9,1 proc., bet metų
pabaigoje jis ir vėl pakilo iki 10,1. Teigiama, kad nedarbo lygis vis tiek išlieka aukštas.
Jaunimas pradeda gauti darbo vietas, bet nedarbo lygis išlieka aukštas. Remiantis nacionaliniais duomenimis, didintant darbo lygį daugiau dėmesio skiriama tiems, kuriems yra žymiai lengviau grįžti į darbą, o tie, kurie yra žemos kvalifikacijos darbininkai, į juos beveik nekreipiama dėmesio.

# 2015 metai 

Pastebimas teigiamas reiškinys, kad lyginant nuo 2015-tų metų pradžios iki pabaigos,
nedarbo lygis krito nuo 10 proc. iki 8,8 . Nors pastebima, kad 3-iame ketvirtyje lygis
buvo nukritęs iki 8,3 proc. ir po to 0,5 proc. pakilo.
Spėjama, kad nedarbas ir toliau mažės:
ekonomika vis labiau auga, darbdaviai kuria naujas darbo vietas, didėja nominalus darbo užmokestis. 

# 2016 metai 

Pastebima, nedarbingumas ženkliai sumažėjęs iki 7,6 proc. nuo 8,8 proc. Užimtumas nuolat didėja, rodiklis viršija ES vidurkį. Didelę įtaką darė didejantys darbo užmokesčiai, kuriuos gaudavo aukštą kvalifikaciją turintys darbuotojai. 

# 2017 metai 

Užimtumas viršija ES vidurkį, nedarbo lygis sumažėjęs iki 6,7 procentų. Jaunimo nedarbas taip pat sumažėjęs, taip pat minima, kad buvo padidėjus imigracija.

# 2018 metai 

Nedarbo lygis pasiekė rekordiškai mažą lygį – 5,6 proc. galima teigti, nedarbo lygis toks
pats, koks ir buvo prieš krizę. Panašus nedarbo lygis buvo užfiksuotas kaip ir 2008 metais prieš krizę


## Rezultatai

1. Po krizės nedarbo lygis ženkliai padidėjo, tiek sumažėjo atlyginimas ir padidėjo emigracija, tuo pačiu siūlyta didinti užimtumą, BVP augimas krito.
2. 2012 metais išaugo ilgalaikis nedarbas nuo 1% iki 8%.
3. 2013 metais ilgalaikio nedarbo lygiai lieka aukšti, atsiradęs jaunimo nedarbas šiek tiek mažėja.
4. 2015 nedarbo lygis mažėja, atlyginiai didėja, bet vis dėlto jaunimo nedarbas išlieka aukštas, nuolatinė emigracija ir visuomenės senėjimas įtakoja darbo jėgos mažėjimą.
5. 2017 metais užimtumo lygis viršija ES vidurkį, nedarbas, ilgalaikis nedarbas bei jaunimo nedarbas dar labiau sumažėjo.
6. 2018 metais užimtumas pasiekė rekordinį lygį, nedarbas sumažėjo iki tokio lygio, koks buvo 2008 metais.
7. Lietuvos nedarbas mažėjo kiekvienais metais, stengtasi grąžinti buvusią ekonominę situaciją iki krizės.


## Išvados

1. Lietuvos užimtumas kiekvienais metais kilo, valstybė tam skyrė dėmesį.
2. Darbo rinkoje darbo vietų buvo, bet žmonės, kurie gaudavo mažą darbo užmokestį – emigruodavo, darbo vietos liko laisvos.
3. Taip pat paliesta jaunimo nedarbo tema, tam skirta laikinojo įsidarbinimo alternatyva.


## Literatūra

